# Nhập dữ liệu {#sec-data-import}

```{r}
#| echo: false
source("_common.R")
```

## Giới thiệu

Làm việc với dữ liệu được cung cấp bởi các gói mở rộng R là một cách tuyệt vời để học các công cụ khoa học dữ liệu, nhưng đến một lúc nào đó bạn sẽ muốn áp dụng những gì đã học vào dữ liệu của chính mình.
Trong chương này, bạn sẽ học những kiến thức cơ bản về việc đọc các file dữ liệu vào R.

Cụ thể, chương này sẽ tập trung vào việc đọc các file văn bản thuần (plain-text) dạng hình chữ nhật (rectangular).
Chúng ta sẽ bắt đầu với các lời khuyên thực tế để xử lý các đặc điểm như tên cột, kiểu dữ liệu và dữ liệu khuyết.
Sau đó bạn sẽ học cách đọc dữ liệu từ nhiều file cùng lúc và ghi dữ liệu từ R ra file.
Cuối cùng, bạn sẽ học cách tạo data frame thủ công trong R.

### Điều kiện tiên quyết

Trong chương này, bạn sẽ học cách tải các file phẳng (flat file) vào R với gói mở rộng **readr**, là một phần của tidyverse cốt lõi.

```{r}
#| label: setup
#| message: false
library(tidyverse)
```

## Đọc dữ liệu từ file

Để bắt đầu, chúng ta sẽ tập trung vào loại file dữ liệu hình chữ nhật phổ biến nhất: CSV, viết tắt của comma-separated values (giá trị phân tách bằng dấu phẩy).
Đây là một file CSV đơn giản trông như thế nào.
Hàng đầu tiên, thường được gọi là hàng tiêu đề (header row), chứa tên các cột, và sáu hàng tiếp theo cung cấp dữ liệu.
Các cột được phân tách, hay còn gọi là phân cách (delimited), bằng dấu phẩy.

```{r}
#| echo: false
#| message: false
#| comment: ""
read_lines("data/students.csv") |> cat(sep = "\n")
```

@tbl-students-table hiển thị biểu diễn của cùng dữ liệu đó dưới dạng bảng.

```{r}
#| label: tbl-students-table
#| echo: false
#| message: false
#| tbl-cap: Dữ liệu từ file students.csv dưới dạng bảng.
read_csv("data/students.csv") |>
  knitr::kable()
```

Chúng ta có thể đọc file này vào R bằng `read_csv()`.
Đối số đầu tiên là quan trọng nhất: đường dẫn (path) đến file.
Bạn có thể hình dung đường dẫn như địa chỉ của file: file có tên `students.csv` và nằm trong thư mục `data`.

```{r}
#| message: true
students <- read_csv("data/students.csv")
```

Đoạn mã trên sẽ hoạt động nếu bạn có file `students.csv` trong thư mục `data` của dự án.
Bạn có thể tải file `students.csv` từ <https://pos.it/r4ds-students-csv> hoặc bạn có thể đọc trực tiếp từ URL đó với:

```{r}
#| eval: false
students <- read_csv("https://pos.it/r4ds-students-csv")
```

Khi bạn chạy `read_csv()`, nó in ra một thông báo cho bạn biết số hàng và cột dữ liệu, ký tự phân cách được sử dụng, và thông số kỹ thuật của các cột (tên các cột được tổ chức theo kiểu dữ liệu mà cột chứa).
Nó cũng in ra một số thông tin về cách lấy thông số kỹ thuật đầy đủ của cột và cách tắt thông báo này.
Thông báo này là một phần không thể thiếu của readr, và chúng ta sẽ quay lại nó trong @sec-col-types.

### Lời khuyên thực tế

Sau khi đọc dữ liệu vào, bước đầu tiên thường liên quan đến việc biến đổi nó theo cách nào đó để dễ dàng làm việc hơn trong phần còn lại của phân tích.
Hãy xem lại dữ liệu `students` với suy nghĩ đó.

```{r}
students
```

Trong cột `favourite.food`, có một loạt các món ăn, và sau đó là chuỗi ký tự (string) `N/A`, đáng lẽ phải là một `NA` thực sự mà R sẽ nhận ra là "không có sẵn" (not available).
Đây là điều chúng ta có thể xử lý bằng đối số `na`.
Theo mặc định, `read_csv()` chỉ nhận dạng chuỗi rỗng (`""`) trong tập dữ liệu này là `NA`, và chúng ta muốn nó cũng nhận dạng chuỗi ký tự `"N/A"`.

```{r}
#| message: false
students <- read_csv("data/students.csv", na = c("N/A", ""))

students
```

Bạn cũng có thể nhận thấy rằng các cột `Student ID` và `Full Name` được bao quanh bởi dấu backtick.
Đó là vì chúng chứa dấu cách, vi phạm các quy tắc thông thường của R cho tên biến (variable); chúng là các tên **không hợp cú pháp** (non-syntactic).
Để tham chiếu đến các biến này, bạn cần bao quanh chúng bằng dấu backtick, `` ` ``:

```{r}
students |>
  rename(
    student_id = `Student ID`,
    full_name = `Full Name`
  )
```

Một cách tiếp cận khác là sử dụng `janitor::clean_names()` để dùng một số phương pháp heuristic chuyển tất cả thành dạng snake case cùng lúc[^data-import-1].

[^data-import-1]: Gói [janitor](http://sfirke.github.io/janitor/) không phải là một phần của tidyverse, nhưng nó cung cấp các hàm tiện lợi cho việc dọn dẹp dữ liệu và hoạt động tốt trong các pipeline dữ liệu sử dụng `|>`.

```{r}
#| message: false
students |> janitor::clean_names()
```

Một tác vụ phổ biến khác sau khi đọc dữ liệu vào là xem xét các kiểu biến.
Ví dụ, `meal_plan` là một biến phân loại (categorical variable) với một tập hợp các giá trị có thể đã biết, mà trong R nên được biểu diễn dưới dạng nhân tố (factor):

```{r}
students |>
  janitor::clean_names() |>
  mutate(meal_plan = factor(meal_plan))
```

Lưu ý rằng các giá trị trong biến `meal_plan` vẫn giữ nguyên, nhưng kiểu biến được hiển thị bên dưới tên biến đã thay đổi từ ký tự (`<chr>`) sang nhân tố (`<fct>`).
Bạn sẽ tìm hiểu thêm về nhân tố trong @sec-factors.

Trước khi phân tích dữ liệu này, bạn có thể sẽ muốn sửa cột `age`.
Hiện tại, `age` là một biến ký tự vì một trong các quan sát được nhập là `five` thay vì số `5`.
Chúng ta sẽ thảo luận chi tiết về cách khắc phục vấn đề này trong @sec-import-spreadsheets.

```{r}
students <- students |>
  janitor::clean_names() |>
  mutate(
    meal_plan = factor(meal_plan),
    age = parse_number(if_else(age == "five", "5", age))
  )

students
```

Một hàm mới ở đây là `if_else()`, có ba đối số.
Đối số đầu tiên `test` phải là một vector logic (logical vector).
Kết quả sẽ chứa giá trị của đối số thứ hai, `yes`, khi `test` là `TRUE`, và giá trị của đối số thứ ba, `no`, khi nó là `FALSE`.
Ở đây chúng ta đang nói rằng nếu `age` là chuỗi ký tự `"five"`, hãy biến nó thành `"5"`, và nếu không thì giữ nguyên `age`.
Bạn sẽ tìm hiểu thêm về `if_else()` và các vector logic trong @sec-logicals.

### Các đối số khác

Có một vài đối số quan trọng khác mà chúng ta cần đề cập, và chúng sẽ dễ minh họa hơn nếu trước tiên chúng tôi cho bạn thấy một mẹo tiện lợi: `read_csv()` có thể đọc các chuỗi văn bản mà bạn đã tạo và định dạng như một file CSV:

```{r}
#| message: false
read_csv(
  "a,b,c
  1,2,3
  4,5,6"
)
```

Thông thường, `read_csv()` sử dụng dòng đầu tiên của dữ liệu làm tên cột, đây là một quy ước rất phổ biến.
Nhưng không phải là hiếm khi có một vài dòng siêu dữ liệu (metadata) được đặt ở đầu file.
Bạn có thể sử dụng `skip = n` để bỏ qua `n` dòng đầu tiên hoặc sử dụng `comment = "#"` để loại bỏ tất cả các dòng bắt đầu bằng (ví dụ) `#`:

```{r}
#| message: false
read_csv(
  "The first line of metadata
  The second line of metadata
  x,y,z
  1,2,3",
  skip = 2
)

read_csv(
  "# A comment I want to skip
  x,y,z
  1,2,3",
  comment = "#"
)
```

Trong các trường hợp khác, dữ liệu có thể không có tên cột.
Bạn có thể sử dụng `col_names = FALSE` để yêu cầu `read_csv()` không coi hàng đầu tiên là tiêu đề và thay vào đó đặt tên tuần tự từ `X1` đến `Xn`:

```{r}
#| message: false
read_csv(
  "1,2,3
  4,5,6",
  col_names = FALSE
)
```

Ngoài ra, bạn có thể truyền cho `col_names` một vector ký tự sẽ được sử dụng làm tên cột:

```{r}
#| message: false
read_csv(
  "1,2,3
  4,5,6",
  col_names = c("x", "y", "z")
)
```

Những đối số này là tất cả những gì bạn cần biết để đọc phần lớn các file CSV mà bạn sẽ gặp trong thực tế.
(Đối với phần còn lại, bạn sẽ cần kiểm tra cẩn thận file `.csv` của mình và đọc tài liệu về nhiều đối số khác của `read_csv()`.)

### Các loại file khác

Khi bạn đã thành thạo `read_csv()`, việc sử dụng các hàm khác của readr rất đơn giản; chỉ là vấn đề biết nên dùng hàm nào:

-   `read_csv2()` đọc các file phân tách bằng dấu chấm phẩy.
    Chúng sử dụng `;` thay vì `,` để phân tách các trường và phổ biến ở các quốc gia sử dụng `,` làm dấu thập phân.

-   `read_tsv()` đọc các file phân tách bằng tab.

-   `read_delim()` đọc các file với bất kỳ ký tự phân cách nào, cố gắng tự động đoán ký tự phân cách nếu bạn không chỉ định.

-   `read_fwf()` đọc các file có độ rộng cố định (fixed-width).
    Bạn có thể chỉ định các trường theo độ rộng với `fwf_widths()` hoặc theo vị trí với `fwf_positions()`.

-   `read_table()` đọc một biến thể phổ biến của file có độ rộng cố định trong đó các cột được phân tách bằng khoảng trắng.

-   `read_log()` đọc các file log kiểu Apache.

### Bài tập

1.  Bạn sẽ sử dụng hàm nào để đọc một file trong đó các trường được phân tách bằng "\|"?

2.  Ngoài `file`, `skip`, và `comment`, những đối số nào khác mà `read_csv()` và `read_tsv()` có chung?

3.  Những đối số quan trọng nhất của `read_fwf()` là gì?

4.  Đôi khi các chuỗi ký tự trong file CSV chứa dấu phẩy.
    Để ngăn chúng gây ra vấn đề, chúng cần được bao quanh bởi một ký tự trích dẫn (quoting character), như `"` hoặc `'`. Theo mặc định, `read_csv()` giả định rằng ký tự trích dẫn sẽ là `"`.
    Để đọc đoạn văn bản sau vào một data frame, bạn cần chỉ định đối số nào cho `read_csv()`?

    ```{r}
    #| eval: false
    "x,y\n1,'a,b'"
    ```

5.  Xác định điều gì sai với mỗi file CSV nội tuyến (inline) sau đây.
    Điều gì xảy ra khi bạn chạy đoạn mã?

    ```{r}
    #| eval: false
    read_csv("a,b\n1,2,3\n4,5,6")
    read_csv("a,b,c\n1,2\n1,2,3,4")
    read_csv("a,b\n\"1")
    read_csv("a,b\n1,2\na,b")
    read_csv("a;b\n1;3")
    ```

6.  Thực hành tham chiếu đến các tên không hợp cú pháp trong data frame sau bằng cách:

    a.  Trích xuất biến có tên `1`.
    b.  Vẽ biểu đồ phân tán (scatterplot) của `1` so với `2`.
    c.  Tạo một cột mới có tên `3`, bằng `2` chia cho `1`.
    d.  Đổi tên các cột thành `one`, `two`, và `three`.

    ```{r}
    annoying <- tibble(
      `1` = 1:10,
      `2` = `1` * 2 + rnorm(length(`1`))
    )
    ```

## Kiểm soát kiểu cột {#sec-col-types}

Một file CSV không chứa bất kỳ thông tin nào về kiểu của mỗi biến (tức là liệu nó là logic, số, chuỗi ký tự, v.v.), vì vậy readr sẽ cố gắng đoán kiểu.
Phần này mô tả cách quá trình đoán hoạt động, cách giải quyết một số vấn đề phổ biến khiến nó thất bại, và nếu cần, cách tự cung cấp kiểu cột.
Cuối cùng, chúng ta sẽ đề cập đến một vài chiến lược chung hữu ích khi readr thất bại nghiêm trọng và bạn cần hiểu rõ hơn về cấu trúc file của mình.

### Đoán kiểu dữ liệu

readr sử dụng phương pháp heuristic để xác định kiểu cột.
Với mỗi cột, nó lấy các giá trị của 1.000 hàng[^data-import-2] được phân bố đều từ hàng đầu tiên đến hàng cuối cùng, bỏ qua các missing value.
Sau đó nó kiểm tra qua các câu hỏi sau:

[^data-import-2]: Bạn có thể ghi đè giá trị mặc định 1000 bằng đối số `guess_max`.

-   Nó chỉ chứa `F`, `T`, `FALSE`, hoặc `TRUE` (không phân biệt chữ hoa chữ thường)? Nếu vậy, đó là kiểu logic (logical).
-   Nó chỉ chứa các số (ví dụ, `1`, `-4.5`, `5e6`, `Inf`)? Nếu vậy, đó là kiểu số (number).
-   Nó có khớp với chuẩn ISO8601 không? Nếu vậy, đó là ngày (date) hoặc ngày-giờ (date-time). (Chúng ta sẽ quay lại ngày-giờ chi tiết hơn trong @sec-creating-datetimes).
-   Nếu không, nó phải là chuỗi ký tự.

Bạn có thể thấy hành vi đó trong thực tế qua ví dụ đơn giản này:

```{r}
#| message: false
read_csv("
  logical,numeric,date,string
  TRUE,1,2021-01-15,abc
  false,4.5,2021-02-15,def
  T,Inf,2021-02-16,ghi
")
```

Phương pháp heuristic này hoạt động tốt nếu bạn có một tập dữ liệu sạch, nhưng trong thực tế, bạn sẽ gặp nhiều trường hợp thất bại kỳ lạ và đa dạng.

### Giá trị khuyết, kiểu cột, và các vấn đề

Cách phổ biến nhất mà việc phát hiện kiểu cột thất bại là khi một cột chứa các giá trị không mong đợi, và bạn nhận được một cột ký tự thay vì một kiểu cụ thể hơn.
Một trong những nguyên nhân phổ biến nhất cho điều này là missing value, được ghi bằng thứ gì đó khác với `NA` mà readr mong đợi.

Lấy file CSV đơn giản 1 cột này làm ví dụ:

```{r}
simple_csv <- "
  x
  10
  .
  20
  30"
```

Nếu chúng ta đọc nó mà không có bất kỳ đối số bổ sung nào, `x` trở thành một cột ký tự:

```{r}
#| message: false
read_csv(simple_csv)
```

Trong trường hợp rất nhỏ này, bạn có thể dễ dàng nhìn thấy missing value `.`.
Nhưng điều gì xảy ra nếu bạn có hàng nghìn hàng với chỉ một vài missing value được biểu diễn bằng `.` rải rác trong đó?
Một cách tiếp cận là yêu cầu readr rằng `x` là một cột số, và sau đó xem nó thất bại ở đâu.
Bạn có thể làm điều đó với đối số `col_types`, nhận một danh sách có tên (named list) trong đó các tên khớp với tên cột trong file CSV:

```{r}
df <- read_csv(
  simple_csv,
  col_types = list(x = col_double())
)
```

Bây giờ `read_csv()` báo cáo rằng có một vấn đề, và cho chúng ta biết có thể tìm hiểu thêm với `problems()`:

```{r}
problems(df)
```

Điều này cho chúng ta biết rằng có một vấn đề ở hàng 3, cột 1, nơi readr mong đợi một số thực (double) nhưng nhận được `.`.
Điều đó gợi ý rằng tập dữ liệu này sử dụng `.` cho các missing value.
Vì vậy chúng ta đặt `na = "."`, việc đoán tự động thành công, cho chúng ta cột số mà chúng ta muốn:

```{r}
#| message: false
read_csv(simple_csv, na = ".")
```

### Kiểu cột

readr cung cấp tổng cộng chín kiểu cột để bạn sử dụng:

-   `col_logical()` và `col_double()` đọc giá trị logic và số thực. Chúng hiếm khi cần thiết (ngoại trừ như trên), vì readr thường sẽ đoán chúng cho bạn.
-   `col_integer()` đọc số nguyên. Chúng ta hiếm khi phân biệt số nguyên và số thực trong cuốn sách này vì chúng tương đương về mặt chức năng, nhưng đọc số nguyên một cách tường minh đôi khi có thể hữu ích vì chúng chiếm một nửa bộ nhớ so với số thực.
-   `col_character()` đọc chuỗi ký tự. Điều này có thể hữu ích khi chỉ định tường minh khi bạn có một cột là mã định danh số (numeric identifier), tức là chuỗi dài các chữ số dùng để xác định một đối tượng nhưng không có ý nghĩa khi áp dụng các phép toán. Ví dụ bao gồm số điện thoại, số an sinh xã hội, số thẻ tín dụng, v.v.
-   `col_factor()`, `col_date()`, và `col_datetime()` tạo nhân tố, ngày, và ngày-giờ tương ứng; bạn sẽ tìm hiểu thêm về chúng khi chúng ta đến các kiểu dữ liệu đó trong @sec-factors và @sec-dates-and-times.
-   `col_number()` là một bộ phân tích số linh hoạt (permissive numeric parser) sẽ bỏ qua các thành phần không phải số, và đặc biệt hữu ích cho tiền tệ. Bạn sẽ tìm hiểu thêm về nó trong @sec-numbers.
-   `col_skip()` bỏ qua một cột để nó không được bao gồm trong kết quả, điều này có thể hữu ích để tăng tốc việc đọc dữ liệu nếu bạn có một file CSV lớn và bạn chỉ muốn sử dụng một số cột.

Cũng có thể ghi đè phương pháp heuristic mặc định để đoán kiểu bằng cách chuyển từ `list()` sang `cols()` và chỉ định `.default`:

```{r}
another_csv <- "
x,y,z
1,2,3"

read_csv(
  another_csv,
  col_types = cols(.default = col_character())
)
```

Một hàm trợ giúp hữu ích khác là `cols_only()`, chỉ đọc vào các cột mà bạn chỉ định:

```{r}
read_csv(
  another_csv,
  col_types = cols_only(x = col_character())
)
```

## Đọc dữ liệu từ nhiều file {#sec-readr-directory}

Đôi khi dữ liệu của bạn được chia thành nhiều file thay vì nằm trong một file duy nhất.
Ví dụ, bạn có thể có dữ liệu bán hàng cho nhiều tháng, với dữ liệu của mỗi tháng trong một file riêng: `01-sales.csv` cho tháng Một, `02-sales.csv` cho tháng Hai, và `03-sales.csv` cho tháng Ba.
Với `read_csv()` bạn có thể đọc các dữ liệu này cùng lúc và xếp chồng chúng lên nhau trong một data frame duy nhất.

```{r}
#| message: false
sales_files <- c("data/01-sales.csv", "data/02-sales.csv", "data/03-sales.csv")
read_csv(sales_files, id = "file")
```

Một lần nữa, đoạn mã trên sẽ hoạt động nếu bạn có các file CSV trong thư mục `data` của dự án.
Bạn có thể tải các file này từ <https://pos.it/r4ds-01-sales>, <https://pos.it/r4ds-02-sales>, và <https://pos.it/r4ds-03-sales> hoặc bạn có thể đọc chúng trực tiếp với:

```{r}
#| eval: false
sales_files <- c(
  "https://pos.it/r4ds-01-sales",
  "https://pos.it/r4ds-02-sales",
  "https://pos.it/r4ds-03-sales"
)
read_csv(sales_files, id = "file")
```

Đối số `id` thêm một cột mới có tên `file` vào data frame kết quả, xác định file mà dữ liệu đến từ đó.
Điều này đặc biệt hữu ích trong các trường hợp mà các file bạn đang đọc vào không có cột nhận dạng có thể giúp bạn truy nguyên các quan sát về nguồn gốc ban đầu của chúng.

Nếu bạn có nhiều file muốn đọc vào, việc viết tên của chúng dưới dạng danh sách có thể trở nên cồng kềnh.
Thay vào đó, bạn có thể sử dụng hàm cơ sở `list.files()` để tìm các file cho bạn bằng cách khớp một mẫu (pattern) trong tên file.
Bạn sẽ tìm hiểu thêm về các mẫu này trong @sec-regular-expressions.

```{r}
sales_files <- list.files("data", pattern = "sales\\.csv$", full.names = TRUE)
sales_files
```

## Ghi ra file {#sec-writing-to-a-file}

readr cũng đi kèm với hai hàm hữu ích để ghi dữ liệu trở lại ổ đĩa: `write_csv()` và `write_tsv()`.
Các đối số quan trọng nhất của những hàm này là `x` (data frame cần lưu) và `file` (vị trí lưu).
Bạn cũng có thể chỉ định cách ghi các missing value với `na`, và liệu bạn có muốn `append` (nối thêm) vào một file hiện có hay không.

```{r}
#| eval: false
write_csv(students, "students.csv")
```

Bây giờ hãy đọc lại file csv đó.
Lưu ý rằng thông tin kiểu biến mà bạn vừa thiết lập sẽ bị mất khi bạn lưu thành CSV vì bạn đang bắt đầu lại với việc đọc từ một file văn bản thuần:

```{r}
#| warning: false
#| message: false
students
write_csv(students, "students-2.csv")
read_csv("students-2.csv")
```

Điều này khiến CSV hơi không đáng tin cậy cho việc lưu trữ tạm (caching) các kết quả trung gian---bạn cần tái tạo thông số kỹ thuật cột mỗi khi tải vào.
Có hai lựa chọn thay thế chính:

1.  `write_rds()` và `read_rds()` là các hàm bọc (wrapper) thống nhất xung quanh các hàm cơ sở `readRDS()` và `saveRDS()`.
    Chúng lưu trữ dữ liệu trong định dạng nhị phân tùy chỉnh của R gọi là RDS.
    Điều này có nghĩa là khi bạn tải lại đối tượng, bạn đang tải *chính xác cùng một* đối tượng R mà bạn đã lưu.

    ```{r}
    write_rds(students, "students.rds")
    read_rds("students.rds")
    ```

2.  Gói arrow cho phép bạn đọc và ghi các file parquet, một định dạng file nhị phân nhanh có thể được chia sẻ giữa các ngôn ngữ lập trình.
    Chúng ta sẽ quay lại arrow chi tiết hơn trong @sec-arrow.

    ```{r}
    #| eval: false
    library(arrow)
    write_parquet(students, "students.parquet")
    read_parquet("students.parquet")
    #> # A tibble: 6 × 5
    #>   student_id full_name        favourite_food     meal_plan             age
    #>        <dbl> <chr>            <chr>              <fct>               <dbl>
    #> 1          1 Sunil Huffmann   Strawberry yoghurt Lunch only              4
    #> 2          2 Barclay Lynn     French fries       Lunch only              5
    #> 3          3 Jayendra Lyne    NA                 Breakfast and lunch     7
    #> 4          4 Leon Rossini     Anchovies          Lunch only             NA
    #> 5          5 Chidiegwu Dunkel Pizza              Breakfast and lunch     5
    #> 6          6 Güvenç Attila    Ice cream          Lunch only              6
    ```

Parquet có xu hướng nhanh hơn nhiều so với RDS và có thể sử dụng được ngoài R, nhưng yêu cầu gói mở rộng arrow.

```{r}
#| include: false
file.remove("students-2.csv")
file.remove("students.rds")
```

## Nhập dữ liệu thủ công

Đôi khi bạn sẽ cần tạo một tibble "bằng tay" bằng cách nhập một ít dữ liệu trong script R của mình.
Có hai hàm hữu ích để giúp bạn làm điều này, khác nhau ở chỗ bạn bố trí tibble theo cột hay theo hàng.
`tibble()` hoạt động theo cột:

```{r}
tibble(
  x = c(1, 2, 5),
  y = c("h", "m", "g"),
  z = c(0.08, 0.83, 0.60)
)
```

Bố trí dữ liệu theo cột có thể khiến việc thấy mối quan hệ giữa các hàng trở nên khó khăn, vì vậy một lựa chọn thay thế là `tribble()`, viết tắt của **tr**ansposed t**ibble** (tibble chuyển vị), cho phép bạn bố trí dữ liệu theo từng hàng.
`tribble()` được tùy chỉnh cho việc nhập dữ liệu trong mã: tiêu đề cột bắt đầu bằng `~` và các mục được phân tách bằng dấu phẩy.
Điều này giúp có thể bố trí lượng dữ liệu nhỏ ở dạng dễ đọc:

```{r}
tribble(
  ~x, ~y, ~z,
  1, "h", 0.08,
  2, "m", 0.83,
  5, "g", 0.60
)
```

## Tóm tắt

Trong chương này, bạn đã học cách tải các file CSV với `read_csv()` và tự nhập dữ liệu với `tibble()` và `tribble()`.
Bạn đã tìm hiểu cách các file csv hoạt động, một số vấn đề bạn có thể gặp phải, và cách khắc phục chúng.
Chúng ta sẽ quay lại chủ đề nhập dữ liệu vài lần trong cuốn sách này: @sec-import-spreadsheets từ Excel và Google Sheets, @sec-import-databases sẽ chỉ cho bạn cách tải dữ liệu từ database, @sec-arrow từ các file parquet, @sec-rectangling từ JSON, và @sec-scraping từ các trang web.

Chúng ta gần như đã đến cuối phần này của cuốn sách, nhưng có một chủ đề quan trọng cuối cùng cần đề cập: cách tìm kiếm sự giúp đỡ.
Vì vậy trong chương tiếp theo, bạn sẽ tìm hiểu một số nơi tốt để tìm kiếm sự giúp đỡ, cách tạo một reprex để tối đa hóa cơ hội nhận được sự giúp đỡ tốt, và một số lời khuyên chung về việc theo kịp thế giới R.
