# Phân tích dữ liệu khám phá {#sec-exploratory-data-analysis}

```{r}
#| echo: false
source("_common.R")
```

## Giới thiệu

Chương này sẽ cho bạn thấy cách sử dụng trực quan hóa và biến đổi để khám phá dữ liệu một cách có hệ thống, một tác vụ mà các nhà thống kê gọi là phân tích dữ liệu khám phá (exploratory data analysis), hay EDA.
EDA là một chu trình lặp.
Bạn:

1.  Đặt câu hỏi về dữ liệu.

2.  Tìm câu trả lời bằng cách trực quan hóa, biến đổi, và mô hình hóa dữ liệu.

3.  Sử dụng những gì học được để tinh chỉnh câu hỏi và/hoặc đặt câu hỏi mới.

EDA không phải quy trình chính thức với bộ quy tắc nghiêm ngặt.
Hơn hết, EDA là một trạng thái tư duy.
Trong giai đoạn đầu của EDA, bạn nên thoải mái khảo sát mọi ý tưởng xuất hiện.
Một số sẽ có kết quả, một số sẽ đi vào ngõ cụt.
Khi khám phá tiếp tục, bạn sẽ tập trung vào một số phát hiện đặc biệt hiệu quả mà cuối cùng bạn sẽ viết lại và truyền đạt cho người khác.

EDA là phần quan trọng của mọi phân tích dữ liệu, ngay cả khi câu hỏi nghiên cứu chính đã được đưa sẵn, vì bạn luôn cần khảo sát chất lượng dữ liệu.
Làm sạch dữ liệu chỉ là một ứng dụng của EDA: bạn đặt câu hỏi liệu dữ liệu có đáp ứng kỳ vọng hay không.
Để làm sạch dữ liệu, bạn cần triển khai tất cả công cụ EDA: trực quan hóa, biến đổi, và mô hình hóa.

### Điều kiện tiên quyết

Trong chương này chúng ta sẽ kết hợp những gì đã học về dplyr và ggplot2 để đặt câu hỏi tương tác, trả lời bằng dữ liệu, rồi đặt câu hỏi mới.

```{r}
#| label: setup
#| message: false
library(tidyverse)
```

## Câu hỏi

> "Không có câu hỏi thống kê thường lệ, chỉ có quy trình thống kê đáng nghi ngờ." --- Sir David Cox

> "Câu trả lời gần đúng cho câu hỏi đúng, vốn thường mơ hồ, tốt hơn nhiều câu trả lời chính xác cho câu hỏi sai, vốn luôn có thể được làm cho chính xác." --- John Tukey

Mục tiêu của bạn trong EDA là phát triển sự hiểu biết về dữ liệu.
Cách dễ nhất là sử dụng câu hỏi như công cụ hướng dẫn khảo sát.
Khi bạn đặt câu hỏi, nó tập trung sự chú ý vào phần cụ thể của tập dữ liệu và giúp bạn quyết định đồ thị, mô hình, hay biến đổi nào cần tạo.

EDA về cơ bản là quá trình sáng tạo.
Và giống hầu hết quá trình sáng tạo, chìa khóa để đặt câu hỏi *chất lượng* là tạo ra *số lượng* lớn câu hỏi.
Khó đặt câu hỏi sâu sắc ngay đầu phân tích vì bạn chưa biết những hiểu biết nào có thể rút ra từ tập dữ liệu.
Mặt khác, mỗi câu hỏi mới sẽ cho bạn thấy khía cạnh mới của dữ liệu và tăng cơ hội khám phá.
Bạn có thể nhanh chóng đi sâu vào phần thú vị nhất nếu theo đuổi mỗi câu hỏi bằng câu hỏi mới dựa trên phát hiện.

Không có quy tắc về câu hỏi nào nên đặt để hướng dẫn nghiên cứu.
Tuy nhiên, hai loại câu hỏi luôn hữu ích:

1.  Loại biến thiên (variation) nào xảy ra trong các biến của tôi?

2.  Loại đồng biến thiên (covariation) nào xảy ra giữa các biến?

Phần còn lại của chương sẽ xem xét hai câu hỏi này.
Chúng ta sẽ giải thích biến thiên và đồng biến thiên là gì, và cho thấy nhiều cách trả lời.

## Biến thiên

**Biến thiên** (variation) là xu hướng giá trị của biến thay đổi từ phép đo này sang phép đo khác.
Bạn có thể thấy biến thiên dễ dàng trong thực tế; nếu đo bất kỳ biến liên tục nào hai lần, bạn sẽ nhận hai kết quả khác nhau.
Điều này đúng ngay cả khi đo đại lượng hằng số, như tốc độ ánh sáng.
Mỗi phép đo sẽ bao gồm một lượng nhỏ sai số thay đổi giữa các lần đo.
Biến cũng có thể thay đổi nếu đo trên các đối tượng khác nhau (ví dụ, màu mắt của những người khác nhau) hoặc ở thời điểm khác nhau (ví dụ, mức năng lượng electron ở các thời điểm khác nhau).
Mỗi biến có mẫu biến thiên riêng, có thể tiết lộ thông tin thú vị.
Cách tốt nhất để hiểu mẫu đó là trực quan hóa phân phối (distribution) giá trị của biến, điều bạn đã học trong @sec-data-visualization.

Chúng ta sẽ bắt đầu bằng trực quan hóa phân phối trọng lượng (`carat`) của ~54.000 viên kim cương từ tập dữ liệu `diamonds`.
Vì `carat` là biến số, chúng ta dùng biểu đồ tần suất:

```{r}
#| fig-alt: |
#|   Biểu đồ tần suất carat kim cương, trục x từ 0 đến 4.5, trục y từ 0
#|   đến 30000. Phân phối lệch phải với rất ít kim cương ở bin 0, gần
#|   30000 ở bin 0.5, khoảng 15000 ở bin 1, và ít hơn nhiều ở bin 1.5.
ggplot(diamonds, aes(x = carat)) +
  geom_histogram(binwidth = 0.5)
```

Giờ bạn đã có thể trực quan hóa biến thiên, bạn nên tìm gì trong biểu đồ?
Và nên đặt câu hỏi tiếp theo gì?
Dưới đây là danh sách các loại thông tin hữu ích nhất cùng câu hỏi tiếp theo.
Chìa khóa là dựa vào sự tò mò (Bạn muốn tìm hiểu thêm gì?) và hoài nghi (Điều này có thể gây nhầm lẫn thế nào?).

### Giá trị điển hình

Trong biểu đồ cột và biểu đồ tần suất, thanh cao hiển thị giá trị phổ biến, thanh thấp hiển thị giá trị hiếm.
Nơi không có thanh cho thấy giá trị không xuất hiện trong dữ liệu.
Để biến thông tin này thành câu hỏi hữu ích, tìm điều bất ngờ:

-   Giá trị nào phổ biến nhất?
    Tại sao?

-   Giá trị nào hiếm?
    Tại sao?
    Có khớp với kỳ vọng không?

-   Bạn có thấy mẫu bất thường nào không?
    Điều gì có thể giải thích chúng?

Hãy xem phân phối `carat` cho kim cương nhỏ hơn.

```{r}
#| fig-alt: |
#|   Biểu đồ tần suất carat kim cương, trục x từ 0 đến 3, trục y từ 0
#|   đến khoảng 2500. Binwidth rất hẹp (0.01), tạo nhiều thanh mảnh.
#|   Phân phối lệch phải, với nhiều đỉnh theo sau bởi thanh giảm dần,
#|   rồi tăng đột ngột ở đỉnh tiếp theo.
smaller <- diamonds |>
  filter(carat < 3)

ggplot(smaller, aes(x = carat)) +
  geom_histogram(binwidth = 0.01)
```

Biểu đồ tần suất này gợi ý nhiều câu hỏi thú vị:

-   Tại sao có nhiều kim cương hơn ở các giá trị carat nguyên và phân số phổ biến?

-   Tại sao có nhiều kim cương hơn ở bên phải mỗi đỉnh so với bên trái?

Trực quan hóa cũng có thể tiết lộ cụm (cluster), gợi ý rằng có nhóm con trong dữ liệu.
Để hiểu các nhóm con, hãy hỏi:

-   Các quan sát trong mỗi nhóm con giống nhau thế nào?

-   Các quan sát ở cụm khác nhau khác nhau thế nào?

-   Bạn có thể giải thích hoặc mô tả các cụm thế nào?

-   Tại sao sự xuất hiện của cụm có thể gây nhầm lẫn?

Một số câu hỏi có thể trả lời bằng dữ liệu, một số cần kiến thức chuyên môn.
Nhiều câu hỏi sẽ thúc đẩy bạn khám phá mối quan hệ *giữa* các biến.
Chúng ta sẽ đến đó ngay.

### Giá trị bất thường

Ngoại lệ (outlier) là các quan sát bất thường; điểm dữ liệu không khớp với mẫu.
Đôi khi ngoại lệ là lỗi nhập liệu, đôi khi chỉ là giá trị cực đoan, và đôi khi gợi ý khám phá mới quan trọng.
Khi có nhiều dữ liệu, ngoại lệ đôi khi khó thấy trong biểu đồ tần suất.
Ví dụ, xem phân phối biến `y` từ tập dữ liệu diamonds.
Bằng chứng duy nhất về ngoại lệ là giới hạn rộng bất thường trên trục x.

```{r}
#| fig-alt: |
#|   Biểu đồ tần suất chiều dài kim cương. Trục x từ 0 đến 60, trục y từ
#|   0 đến 12000. Có đỉnh quanh 5, dữ liệu tụ hoàn toàn quanh đỉnh.
ggplot(diamonds, aes(x = y)) +
  geom_histogram(binwidth = 0.5)
```

Có quá nhiều quan sát ở bin phổ biến nên bin hiếm rất ngắn, khó thấy.
Để dễ thấy giá trị bất thường, chúng ta cần phóng to vào giá trị nhỏ của trục y với `coord_cartesian()`:

```{r}
#| fig-alt: |
#|   Biểu đồ tần suất chiều dài kim cương. Trục x từ 0 đến 60, trục y
#|   từ 0 đến 50. Có đỉnh quanh 5. Ngoài ra, có một bin ở 0 cao khoảng
#|   8, một bin hơn 30 cao 1 và một bin gần 60 cao 1.
ggplot(diamonds, aes(x = y)) +
  geom_histogram(binwidth = 0.5) +
  coord_cartesian(ylim = c(0, 50))
```

`coord_cartesian()` cũng có đối số `xlim()` khi bạn cần phóng to trục x.
ggplot2 cũng có hàm `xlim()` và `ylim()` hoạt động hơi khác: chúng loại bỏ dữ liệu ngoài giới hạn.

Điều này cho thấy có ba giá trị bất thường: 0, ~30, và ~60.
Chúng ta trích xuất chúng bằng dplyr:

```{r}
#| include: false
old <- options(tibble.print_max = 10, tibble.print_min = 10)
```

```{r}
unusual <- diamonds |>
  filter(y < 3 | y > 20) |>
  select(price, x, y, z) |>
  arrange(y)
unusual
```

```{r}
#| include: false
options(old)
```

Biến `y` đo một trong ba kích thước kim cương, tính bằng mm.
Chúng ta biết kim cương không thể có chiều rộng 0mm, vì vậy các giá trị này phải sai.
Bằng EDA, chúng ta đã phát hiện dữ liệu thiếu được mã hóa thành 0, điều không bao giờ tìm thấy nếu chỉ tìm `NA`.
Chúng ta có thể chọn mã hóa lại thành `NA` để tránh tính toán sai lệch.
Chúng ta cũng có thể nghi ngờ rằng đo 32mm và 59mm là không hợp lý: kim cương đó dài hơn một inch nhưng không có giá hàng trăm nghìn đô la!

Nên lặp lại phân tích có và không có ngoại lệ.
Nếu chúng ít ảnh hưởng đến kết quả, và bạn không tìm được lý do, có thể bỏ qua chúng.
Tuy nhiên, nếu ảnh hưởng đáng kể, bạn không nên bỏ mà không có lý do.
Bạn cần tìm nguyên nhân (ví dụ, lỗi nhập liệu) và công bố rằng đã loại bỏ chúng.

### Bài tập

1.  Khám phá phân phối mỗi biến `x`, `y`, và `z` trong `diamonds`.
    Bạn học được gì?
    Nghĩ về viên kim cương và cách quyết định kích thước nào là chiều dài, rộng, sâu.

2.  Khám phá phân phối `price`.
    Bạn phát hiện điều gì bất thường hay bất ngờ?
    (Gợi ý: Suy nghĩ kỹ về `binwidth` và thử nhiều giá trị.)

3.  Có bao nhiêu kim cương 0.99 carat?
    Bao nhiêu 1 carat?
    Bạn nghĩ nguyên nhân sự khác biệt là gì?

4.  So sánh `coord_cartesian()` với `xlim()` hoặc `ylim()` khi phóng to biểu đồ tần suất.
    Điều gì xảy ra nếu không đặt `binwidth`?
    Điều gì xảy ra nếu phóng to chỉ hiện nửa thanh?

## Giá trị bất thường {#sec-unusual-values-eda}

Nếu bạn gặp giá trị bất thường trong tập dữ liệu, và muốn tiếp tục phân tích, bạn có hai lựa chọn.

1.  Loại bỏ toàn bộ hàng chứa giá trị lạ:

    ```{r}
    #| eval: false
    diamonds2 <- diamonds |>
      filter(between(y, 3, 20))
    ```

    Chúng tôi không khuyến nghị cách này vì một giá trị sai không có nghĩa tất cả giá trị khác trong quan sát đó cũng sai.
    Ngoài ra, nếu dữ liệu chất lượng thấp, khi áp dụng cách này cho mọi biến bạn có thể không còn dữ liệu nào!

2.  Thay vào đó, chúng tôi khuyến nghị thay giá trị bất thường bằng giá trị khuyết (missing value).
    Cách dễ nhất là dùng `mutate()` để thay biến bằng bản sao đã sửa.
    Bạn có thể dùng hàm `if_else()` để thay giá trị bất thường bằng `NA`:

    ```{r}
    diamonds2 <- diamonds |>
      mutate(y = if_else(y < 3 | y > 20, NA, y))
    ```

Không rõ nên vẽ giá trị khuyết ở đâu, nên ggplot2 không đưa chúng vào biểu đồ, nhưng cảnh báo rằng chúng đã bị loại bỏ:

```{r}
#| dev: "png"
#| fig-alt: |
#|   Biểu đồ phân tán chiều rộng theo chiều dài kim cương. Có mối quan hệ
#|   tuyến tính mạnh. Tất cả trừ một viên có chiều dài lớn hơn 3. Ngoại
#|   lệ có chiều dài 0 và chiều rộng khoảng 6.5.
ggplot(diamonds2, aes(x = x, y = y)) +
  geom_point()
```

Để ẩn cảnh báo, đặt `na.rm = TRUE`:

```{r}
#| eval: false
ggplot(diamonds2, aes(x = x, y = y)) +
  geom_point(na.rm = TRUE)
```

Đôi khi bạn muốn hiểu quan sát có giá trị khuyết khác gì so với quan sát có giá trị ghi nhận.
Ví dụ, trong `nycflights13::flights`[^eda-1], giá trị khuyết trong biến `dep_time` cho biết chuyến bay bị hủy.
Vì vậy bạn có thể muốn so sánh thời gian khởi hành dự kiến cho chuyến bị hủy và không bị hủy.
Bạn có thể làm bằng cách tạo biến mới, dùng `is.na()` để kiểm tra `dep_time` có bị thiếu không.

[^eda-1]: Nhớ rằng khi cần chỉ rõ hàm (hoặc tập dữ liệu) đến từ đâu, chúng ta dùng dạng đặc biệt `package::function()` hoặc `package::dataset`.

```{r}
#| fig-alt: |
#|   Đa giác tần suất thời gian khởi hành dự kiến. Hai đường biểu diễn
#|   chuyến bay bị hủy và không bị hủy. Trục x từ 0 đến 25 phút, trục y
#|   từ 0 đến 10000. Số chuyến không bị hủy cao hơn nhiều.
nycflights13::flights |>
  mutate(
    cancelled = is.na(dep_time),
    sched_hour = sched_dep_time %/% 100,
    sched_min = sched_dep_time %% 100,
    sched_dep_time = sched_hour + (sched_min / 60)
  ) |>
  ggplot(aes(x = sched_dep_time)) +
  geom_freqpoly(aes(color = cancelled), binwidth = 1/4)
```

Tuy nhiên biểu đồ này không tốt lắm vì có nhiều chuyến không bị hủy hơn nhiều.
Trong phần tiếp theo chúng ta sẽ khám phá kỹ thuật cải thiện so sánh này.

### Bài tập

1.  Điều gì xảy ra với giá trị khuyết trong biểu đồ tần suất?
    Trong biểu đồ cột?
    Tại sao có sự khác biệt?

2.  `na.rm = TRUE` làm gì trong `mean()` và `sum()`?

3.  Tái tạo biểu đồ đa giác tần suất `scheduled_dep_time` tô màu theo chuyến bay có bị hủy hay không.
    Cũng facet theo biến `cancelled`.
    Thử nghiệm các giá trị khác nhau của `scales` trong hàm facet để giảm ảnh hưởng của chênh lệch số lượng.

## Đồng biến thiên

Nếu biến thiên mô tả hành vi *trong* một biến, đồng biến thiên mô tả hành vi *giữa* các biến.
**Đồng biến thiên** (covariation) là xu hướng giá trị của hai hoặc nhiều biến thay đổi cùng nhau theo cách liên quan.
Cách tốt nhất để phát hiện đồng biến thiên là trực quan hóa mối quan hệ giữa hai hoặc nhiều biến.

### Một biến phân loại và một biến số {#sec-cat-num}

Ví dụ, hãy khám phá giá kim cương thay đổi theo chất lượng (`cut`) dùng `geom_freqpoly()`:

```{r}
#| fig-alt: |
#|   Đa giác tần suất giá kim cương, mỗi loại cut (Fair, Good, Very Good,
#|   Premium, Ideal) được biểu diễn bằng đường màu khác nhau. Trục x từ
#|   0 đến 30000, trục y từ 0 đến 5000. Các đường chồng chéo nhiều.
#|   Kim cương Ideal có đỉnh cao nhất quanh 1500.
ggplot(diamonds, aes(x = price)) +
  geom_freqpoly(aes(color = cut), binwidth = 500, linewidth = 0.75)
```

Lưu ý ggplot2 sử dụng thang màu có thứ tự cho `cut` vì nó được định nghĩa là biến nhân tố có thứ tự.
Bạn sẽ tìm hiểu thêm trong @sec-ordered-factors.

Giao diện mặc định của `geom_freqpoly()` không hữu ích lắm ở đây vì chiều cao, phụ thuộc vào tổng số đếm, khác nhau nhiều giữa các `cut`, khiến khó thấy sự khác biệt hình dạng phân phối.

Để so sánh dễ hơn, chúng ta cần thay đổi hiển thị trên trục y.
Thay vì số đếm, chúng ta hiển thị **mật độ** (density), là số đếm được chuẩn hóa sao cho diện tích dưới mỗi đa giác là một.

```{r}
#| fig-alt: |
#|   Đa giác mật độ giá kim cương theo cut. Trục x từ 0 đến 20000. Các
#|   đường chồng chéo nhiều. Tất cả trừ Fair có đỉnh cao quanh giá 1500
#|   và Fair có trung bình cao hơn.
ggplot(diamonds, aes(x = price, y = after_stat(density))) +
  geom_freqpoly(aes(color = cut), binwidth = 500, linewidth = 0.75)
```

Lưu ý chúng ta ánh xạ mật độ đến `y`, nhưng vì `density` không phải biến trong `diamonds`, chúng ta cần tính trước bằng hàm `after_stat()`.

Có điều khá bất ngờ ở biểu đồ này - kim cương Fair (chất lượng thấp nhất) có vẻ có giá trung bình cao nhất!
Nhưng có lẽ vì đa giác tần suất hơi khó đọc - có quá nhiều thứ xảy ra.

Biểu đồ trực quan đơn giản hơn để khám phá mối quan hệ này là biểu đồ hộp đặt cạnh nhau.

```{r}
#| fig-alt: |
#|   Biểu đồ hộp giá kim cương theo cut. Phân phối lệch phải cho mỗi
#|   loại. Trung vị gần nhau, với Ideal thấp nhất và Fair cao nhất.
ggplot(diamonds, aes(x = cut, y = price)) +
  geom_boxplot()
```

Chúng ta thấy ít thông tin về phân phối hơn, nhưng biểu đồ hộp gọn hơn nên dễ so sánh hơn.
Nó ủng hộ phát hiện trái trực giác rằng kim cương chất lượng tốt hơn thường rẻ hơn!
Trong bài tập, bạn sẽ được thách thức tìm hiểu tại sao.

`cut` là nhân tố có thứ tự: fair kém hơn good, kém hơn very good, v.v.
Nhiều biến phân loại không có thứ tự tự nhiên, vì vậy bạn có thể muốn sắp xếp lại chúng.
Một cách là dùng `fct_reorder()`.
Bạn sẽ tìm hiểu thêm trong @sec-modifying-factor-order, nhưng chúng tôi muốn cho bạn xem trước vì nó rất hữu ích.
Ví dụ, xem biến `class` trong tập dữ liệu `mpg`.
Bạn có thể muốn biết quãng đường cao tốc thay đổi thế nào theo loại xe:

```{r}
#| fig-alt: |
#|   Biểu đồ hộp quãng đường cao tốc theo loại xe. Loại xe trên trục x
#|   (2seaters, compact, midsize, minivan, pickup, subcompact, suv).
ggplot(mpg, aes(x = class, y = hwy)) +
  geom_boxplot()
```

Để xu hướng dễ thấy hơn, chúng ta sắp xếp lại `class` theo trung vị `hwy`:

```{r}
#| fig-alt: |
#|   Biểu đồ hộp quãng đường cao tốc theo loại xe, sắp xếp theo trung
#|   vị tăng dần (pickup, suv, minivan, 2seater, subcompact, compact,
#|   midsize).
ggplot(mpg, aes(x = fct_reorder(class, hwy, median), y = hwy)) +
  geom_boxplot()
```

Nếu tên biến dài, `geom_boxplot()` sẽ hoạt động tốt hơn nếu xoay 90°.
Bạn có thể làm bằng cách đổi ánh xạ aesthetic x và y.

```{r}
#| fig-alt: |
#|   Biểu đồ hộp quãng đường cao tốc theo loại xe. Loại xe trên trục y,
#|   sắp xếp theo trung vị tăng dần.
ggplot(mpg, aes(x = hwy, y = fct_reorder(class, hwy, median))) +
  geom_boxplot()
```

#### Bài tập

1.  Dùng những gì đã học để cải thiện trực quan hóa thời gian khởi hành của chuyến bay bị hủy và không bị hủy.

2.  Dựa trên EDA, biến nào trong tập dữ liệu diamonds có vẻ quan trọng nhất để dự đoán giá?
    Biến đó tương quan với cut thế nào?
    Tại sao sự kết hợp hai mối quan hệ đó dẫn đến kim cương chất lượng thấp đắt hơn?

3.  Thay vì đổi biến x và y, thêm `coord_flip()` như lớp mới vào biểu đồ hộp dọc để tạo biểu đồ ngang.
    So sánh với cách đổi biến?

4.  Một vấn đề với biểu đồ hộp là chúng được phát triển trong thời kỳ tập dữ liệu nhỏ hơn nhiều và có xu hướng hiển thị quá nhiều "giá trị ngoại lệ".
    Một cách khắc phục là biểu đồ letter value.
    Cài đặt gói mở rộng lvplot, và thử dùng `geom_lv()` để hiển thị phân phối giá theo cut.
    Bạn học được gì?
    Bạn diễn giải biểu đồ thế nào?

5.  Tạo trực quan hóa giá kim cương theo biến phân loại dùng `geom_violin()`, rồi `geom_histogram()` có facet, rồi `geom_freqpoly()` có màu, rồi `geom_density()` có màu.
    So sánh bốn biểu đồ.
    Ưu nhược điểm của mỗi phương pháp?

6.  Nếu tập dữ liệu nhỏ, đôi khi hữu ích khi dùng `geom_jitter()` để tránh chồng chéo điểm.
    Gói mở rộng ggbeeswarm cung cấp nhiều phương pháp tương tự `geom_jitter()`.
    Liệt kê và mô tả ngắn gọn từng phương pháp.

### Hai biến phân loại

Để trực quan hóa đồng biến thiên giữa biến phân loại, bạn cần đếm số quan sát cho mỗi tổ hợp mức.
Một cách là dùng `geom_count()` tích hợp sẵn:

```{r}
#| fig-alt: |
#|   Biểu đồ phân tán color theo cut kim cương. Có một điểm cho mỗi tổ
#|   hợp mức cut và color. Kích thước điểm biểu diễn số quan sát, từ
#|   1000 đến 4000.
ggplot(diamonds, aes(x = cut, y = color)) +
  geom_count()
```

Kích thước mỗi vòng tròn hiển thị số quan sát ở mỗi tổ hợp giá trị.
Đồng biến thiên sẽ xuất hiện như tương quan mạnh giữa giá trị x và y cụ thể.

Cách khác là tính số đếm bằng dplyr:

```{r}
diamonds |>
  count(color, cut)
```

Rồi trực quan hóa bằng `geom_tile()` và aesthetic fill:

```{r}
#| fig-alt: |
#|   Biểu đồ ô cut theo color kim cương. Mỗi ô biểu diễn tổ hợp cut/color
#|   và được tô theo số quan sát. Kim cương Ideal nhiều nhất, với cao nhất
#|   là Ideal color G. Fair và color I ít nhất.
diamonds |>
  count(color, cut) |>
  ggplot(aes(x = color, y = cut)) +
  geom_tile(aes(fill = n))
```

Nếu biến phân loại không có thứ tự, bạn có thể muốn dùng gói mở rộng seriation để sắp xếp lại hàng và cột nhằm tiết lộ mẫu rõ hơn.
Với biểu đồ lớn hơn, bạn có thể thử gói mở rộng heatmaply, tạo biểu đồ tương tác.

#### Bài tập

1.  Bạn có thể chia tỷ lệ lại tập dữ liệu đếm ở trên để hiển thị rõ hơn phân phối cut trong color, hoặc color trong cut?

2.  Bạn nhận được hiểu biết gì khác từ biểu đồ cột phân đoạn nếu color ánh xạ đến `x` và `cut` ánh xạ đến `fill`?
    Tính số đếm rơi vào mỗi phân đoạn.

3.  Dùng `geom_tile()` cùng dplyr để khám phá độ trễ khởi hành trung bình theo điểm đến và tháng.
    Điều gì khiến biểu đồ khó đọc?
    Bạn có thể cải thiện thế nào?

### Hai biến số

Bạn đã thấy một cách tuyệt vời để trực quan hóa đồng biến thiên giữa hai biến số: vẽ biểu đồ phân tán bằng `geom_point()`.
Bạn có thể thấy đồng biến thiên như mẫu trong các điểm.
Ví dụ, bạn thấy mối quan hệ tích cực giữa kích thước carat và giá kim cương: kim cương nhiều carat hơn có giá cao hơn.
Mối quan hệ là hàm mũ.

```{r}
#| dev: "png"
#| fig-alt: |
#|   Biểu đồ phân tán giá theo carat. Mối quan hệ tích cực, khá mạnh,
#|   và dạng mũ.
ggplot(smaller, aes(x = carat, y = price)) +
  geom_point()
```

(Trong phần này chúng ta dùng tập dữ liệu `smaller` để tập trung vào phần lớn kim cương nhỏ hơn 3 carat)

Biểu đồ phân tán kém hữu ích hơn khi tập dữ liệu lớn, vì các điểm chồng chéo thành vùng đen đồng nhất, khiến khó đánh giá mật độ và khó thấy xu hướng.
Bạn đã thấy một cách khắc phục: dùng aesthetic `alpha` để thêm độ trong suốt.

```{r}
#| dev: "png"
#| fig-alt: |
#|   Biểu đồ phân tán giá theo carat. Các điểm trong suốt, cho thấy cụm
#|   nơi mật độ cao hơn. Cụm rõ nhất ở 1, 1.5, và 2 carat.
ggplot(smaller, aes(x = carat, y = price)) +
  geom_point(alpha = 1 / 100)
```

Nhưng dùng độ trong suốt có thể khó cho tập dữ liệu rất lớn.
Giải pháp khác là dùng bin.
Trước đây bạn dùng `geom_histogram()` và `geom_freqpoly()` để bin một chiều.
Giờ bạn sẽ học dùng `geom_bin2d()` và `geom_hex()` để bin hai chiều.

`geom_bin2d()` và `geom_hex()` chia mặt phẳng tọa độ thành bin 2 chiều và dùng màu tô để hiển thị số điểm trong mỗi bin.
`geom_bin2d()` tạo bin hình chữ nhật.
`geom_hex()` tạo bin hình lục giác.
Bạn cần cài gói mở rộng hexbin để dùng `geom_hex()`.

```{r}
#| layout-ncol: 2
#| fig-width: 3
#| fig-alt: |
#|   Biểu đồ 1: Biểu đồ mật độ bin giá theo carat. Biểu đồ 2: Biểu đồ
#|   bin lục giác giá theo carat. Cả hai cho thấy mật độ cao nhất ở carat
#|   thấp và giá thấp.
ggplot(smaller, aes(x = carat, y = price)) +
  geom_bin2d()

# install.packages("hexbin")
ggplot(smaller, aes(x = carat, y = price)) +
  geom_hex()
```

Cách khác là bin một biến liên tục để nó hoạt động như biến phân loại.
Rồi dùng kỹ thuật trực quan hóa tổ hợp biến phân loại và liên tục đã học.
Ví dụ, bạn có thể bin `carat` rồi hiển thị biểu đồ hộp cho mỗi nhóm:

```{r}
#| fig-alt: |
#|   Biểu đồ hộp giá theo carat. Mỗi biểu đồ hộp biểu diễn kim cương
#|   cách nhau 0.1 carat. Khi carat tăng, trung vị giá cũng tăng.
ggplot(smaller, aes(x = carat, y = price)) +
  geom_boxplot(aes(group = cut_width(carat, 0.1)))
```

`cut_width(x, width)` chia `x` thành bin có độ rộng `width`.
Mặc định, biểu đồ hộp trông gần giống nhau (ngoài số ngoại lệ) bất kể có bao nhiêu quan sát, nên khó biết mỗi biểu đồ hộp tóm tắt bao nhiêu điểm.
Một cách hiển thị là làm chiều rộng biểu đồ hộp tỷ lệ với số điểm bằng `varwidth = TRUE`.

#### Bài tập

1.  Thay vì tóm tắt phân phối có điều kiện bằng biểu đồ hộp, bạn có thể dùng đa giác tần suất.
    Bạn cần cân nhắc gì khi dùng `cut_width()` so với `cut_number()`?
    Điều đó ảnh hưởng trực quan hóa phân phối 2 chiều của `carat` và `price` thế nào?

2.  Trực quan hóa phân phối `carat`, phân vùng theo `price`.

3.  Phân phối giá của kim cương rất lớn so với kim cương nhỏ thế nào?
    Có đúng như bạn mong đợi không?

4.  Kết hợp hai kỹ thuật đã học để trực quan hóa phân phối kết hợp của cut, carat, và price.

5.  Biểu đồ hai chiều tiết lộ ngoại lệ không thấy được trong biểu đồ một chiều.
    Ví dụ, một số điểm dưới đây có tổ hợp `x` và `y` bất thường, dù xem riêng thì bình thường.
    Tại sao biểu đồ phân tán tốt hơn biểu đồ bin cho trường hợp này?

    ```{r}
    #| eval: false
    diamonds |>
      filter(x >= 4) |>
      ggplot(aes(x = x, y = y)) +
      geom_point() +
      coord_cartesian(xlim = c(4, 11), ylim = c(4, 11))
    ```

6.  Thay vì tạo hộp có chiều rộng bằng nhau bằng `cut_width()`, chúng ta có thể tạo hộp chứa số điểm xấp xỉ bằng nhau bằng `cut_number()`.
    Ưu nhược điểm của cách tiếp cận này?

    ```{r}
    #| eval: false
    ggplot(smaller, aes(x = carat, y = price)) +
      geom_boxplot(aes(group = cut_number(carat, 20)))
    ```

## Mẫu và mô hình

Nếu có mối quan hệ hệ thống giữa hai biến, nó sẽ xuất hiện như mẫu (pattern) trong dữ liệu.
Nếu bạn phát hiện mẫu, hãy tự hỏi:

-   Mẫu này có thể do trùng hợp (tức là ngẫu nhiên) không?

-   Bạn có thể mô tả mối quan hệ mà mẫu hàm ý thế nào?

-   Mối quan hệ mạnh đến mức nào?

-   Biến nào khác có thể ảnh hưởng đến mối quan hệ?

-   Mối quan hệ có thay đổi khi xem nhóm con riêng lẻ không?

Mẫu trong dữ liệu cung cấp manh mối về mối quan hệ, tức là tiết lộ đồng biến thiên.
Nếu nghĩ biến thiên là hiện tượng tạo bất định, đồng biến thiên là hiện tượng giảm nó.
Nếu hai biến đồng biến thiên, bạn có thể dùng giá trị một biến để dự đoán tốt hơn giá trị biến kia.
Nếu đồng biến thiên do quan hệ nhân quả (trường hợp đặc biệt), bạn có thể dùng giá trị một biến để kiểm soát giá trị biến kia.

Mô hình là công cụ để trích xuất mẫu từ dữ liệu.
Ví dụ, xem dữ liệu diamonds.
Khó hiểu mối quan hệ giữa cut và price, vì cut và carat, carat và price liên quan chặt chẽ.
Có thể dùng mô hình để loại bỏ mối quan hệ rất mạnh giữa price và carat để khám phá những sắc thái còn lại.
Mã sau khớp mô hình dự đoán `price` từ `carat` rồi tính phần dư (chênh lệch giữa giá trị dự đoán và thực tế).
Phần dư cho chúng ta cái nhìn về giá kim cương sau khi loại bỏ ảnh hưởng của carat.
Lưu ý thay vì dùng giá trị thô, chúng ta biến đổi log trước, rồi mũ hóa phần dư để đưa về thang đo giá gốc.

```{r}
#| message: false
#| dev: "png"
#| fig-alt: |
#|   Biểu đồ phân tán phần dư theo carat kim cương. Trục x từ 0 đến 5,
#|   trục y từ 0 đến gần 4. Phần lớn dữ liệu tụ ở carat và phần dư thấp.
#|   Có mẫu cong rõ ràng cho thấy phần dư giảm khi carat tăng.
library(tidymodels)

diamonds <- diamonds |>
  mutate(
    log_price = log(price),
    log_carat = log(carat)
  )

diamonds_fit <- linear_reg() |>
  fit(log_price ~ log_carat, data = diamonds)

diamonds_aug <- augment(diamonds_fit, new_data = diamonds) |>
  mutate(.resid = exp(.resid))

ggplot(diamonds_aug, aes(x = carat, y = .resid)) +
  geom_point()
```

Sau khi loại bỏ mối quan hệ mạnh giữa carat và price, bạn thấy điều mong đợi: so với kích thước, kim cương chất lượng tốt hơn đắt hơn.

```{r}
#| fig-alt: |
#|   Biểu đồ hộp phần dư theo cut. Trục x hiển thị các loại cut (Fair đến
#|   Ideal), trục y từ 0 đến gần 5. Trung vị khá giống nhau. Mỗi phân
#|   phối lệch phải, với nhiều ngoại lệ ở phía cao.
ggplot(diamonds_aug, aes(x = cut, y = .resid)) +
  geom_boxplot()
```

Chúng tôi không thảo luận mô hình hóa trong cuốn sách này vì hiểu mô hình dễ nhất khi bạn đã có công cụ xử lý dữ liệu và lập trình.

## Tóm tắt

Trong chương này bạn đã học nhiều công cụ giúp hiểu biến thiên trong dữ liệu.
Bạn đã thấy kỹ thuật hoạt động với một biến và với cặp biến.
Điều này có vẻ hạn chế nếu bạn có hàng chục hoặc hàng trăm biến, nhưng chúng là nền tảng cho tất cả kỹ thuật khác.

Trong chương tiếp theo, chúng ta sẽ tập trung vào công cụ để truyền đạt kết quả.
