# Nhân tố {#sec-factors}

```{r}
#| echo: false
source("_common.R")
```

## Giới thiệu

Nhân tố (factor) được sử dụng cho các biến phân loại (categorical variable), tức là các biến có một tập hợp giá trị khả dĩ cố định và đã biết trước.
Chúng cũng hữu ích khi bạn muốn hiển thị các vector ký tự theo thứ tự không phải bảng chữ cái.

Chúng ta sẽ bắt đầu bằng việc giải thích tại sao nhân tố cần thiết cho phân tích dữ liệu[^factors-1] và cách bạn có thể tạo chúng với `factor()`. Sau đó chúng ta sẽ giới thiệu tập dữ liệu `gss_cat` chứa một loạt biến phân loại để bạn thử nghiệm.
Tiếp theo bạn sẽ sử dụng tập dữ liệu đó để thực hành thay đổi thứ tự và giá trị của các nhân tố, trước khi kết thúc bằng phần thảo luận về nhân tố có thứ tự (ordered factor).

[^factors-1]: Chúng cũng rất quan trọng cho việc xây dựng mô hình.

### Điều kiện tiên quyết

R cơ bản cung cấp một số công cụ cơ bản để tạo và thao tác với nhân tố.
Chúng ta sẽ bổ sung thêm với gói **forcats**, là một phần của tidyverse cốt lõi.
Gói này cung cấp các công cụ để xử lý các biến **phân loại** (**cat**egorical) bằng một loạt các hàm hỗ trợ để làm việc với nhân tố.

```{r}
#| label: setup
#| message: false
library(tidyverse)
```

## Kiến thức cơ bản về nhân tố

Hãy tưởng tượng bạn có một biến ghi lại tháng:

```{r}
x1 <- c("Dec", "Apr", "Jan", "Mar")
```

Sử dụng chuỗi ký tự để ghi lại biến này có hai vấn đề:

1.  Chỉ có mười hai tháng hợp lệ, và không có gì ngăn bạn khỏi lỗi đánh máy:

    ```{r}
    x2 <- c("Dec", "Apr", "Jam", "Mar")
    ```

2.  Nó không sắp xếp theo cách hữu ích:

    ```{r}
    sort(x1)
    ```

Bạn có thể khắc phục cả hai vấn đề này với nhân tố.
Để tạo một nhân tố, bạn phải bắt đầu bằng việc tạo danh sách các **mức** (level) hợp lệ:

```{r}
month_levels <- c(
  "Jan", "Feb", "Mar", "Apr", "May", "Jun",
  "Jul", "Aug", "Sep", "Oct", "Nov", "Dec"
)
```

Bây giờ bạn có thể tạo một nhân tố:

```{r}
y1 <- factor(x1, levels = month_levels)
y1

sort(y1)
```

Và bất kỳ giá trị nào không nằm trong danh sách mức sẽ được tự động chuyển thành NA:

```{r}
y2 <- factor(x2, levels = month_levels)
y2
```

Điều này có vẻ rủi ro, nên bạn có thể muốn sử dụng `forcats::fct()` thay thế:

```{r}
#| error: true
y2 <- fct(x2, levels = month_levels)
```

Nếu bạn bỏ qua các mức, chúng sẽ được lấy từ dữ liệu theo thứ tự bảng chữ cái:

```{r}
factor(x1)
```

Sắp xếp theo bảng chữ cái có phần rủi ro vì không phải máy tính nào cũng sắp xếp chuỗi ký tự theo cùng một cách.
Vì vậy `forcats::fct()` sắp xếp theo thứ tự xuất hiện đầu tiên:

```{r}
fct(x1)
```

Nếu bạn cần truy cập trực tiếp tập hợp các mức hợp lệ, bạn có thể làm điều đó với `levels()`:

```{r}
levels(y2)
```

Bạn cũng có thể tạo nhân tố khi đọc dữ liệu với readr bằng `col_factor()`:

```{r}
csv <- "
month,value
Jan,12
Feb,56
Mar,12"

df <- read_csv(csv, col_types = cols(month = col_factor(month_levels)))
df$month
```

## Khảo sát Xã hội Tổng quát

Trong phần còn lại của chương này, chúng ta sẽ sử dụng `forcats::gss_cat`.
Đây là một mẫu dữ liệu từ [Khảo sát Xã hội Tổng quát](https://gss.norc.org) (General Social Survey), một cuộc khảo sát lâu dài tại Mỹ được thực hiện bởi tổ chức nghiên cứu độc lập NORC tại Đại học Chicago.
Cuộc khảo sát có hàng nghìn câu hỏi, vì vậy trong `gss_cat` Hadley đã chọn một số câu hỏi minh họa cho các thách thức phổ biến mà bạn sẽ gặp khi làm việc với nhân tố.

```{r}
gss_cat
```

(Hãy nhớ rằng, vì tập dữ liệu này được cung cấp bởi một gói, bạn có thể xem thêm thông tin về các biến với `?gss_cat`.)

Khi nhân tố được lưu trong một tibble, bạn không thể dễ dàng nhìn thấy các mức của chúng.
Một cách để xem chúng là dùng `count()`:

```{r}
gss_cat |>
  count(race)
```

Khi làm việc với nhân tố, hai thao tác phổ biến nhất là thay đổi thứ tự các mức và thay đổi giá trị của các mức.
Các thao tác đó được mô tả trong các phần bên dưới.

### Bài tập

1.  Khám phá phân phối của `rincome` (thu nhập được báo cáo).
    Điều gì khiến biểu đồ cột mặc định khó hiểu?
    Bạn có thể cải thiện biểu đồ như thế nào?

2.  `relig` phổ biến nhất trong khảo sát này là gì?
    `partyid` phổ biến nhất là gì?

3.  `denom` (giáo phái) áp dụng cho `relig` nào?
    Bạn có thể tìm ra bằng bảng như thế nào?
    Bạn có thể tìm ra bằng trực quan hóa như thế nào?

## Thay đổi thứ tự nhân tố {#sec-modifying-factor-order}

Việc thay đổi thứ tự các mức nhân tố trong biểu đồ thường rất hữu ích.
Ví dụ, hãy tưởng tượng bạn muốn khám phá số giờ trung bình xem TV mỗi ngày theo các tôn giáo:

```{r}
#| fig-alt: |
#|   Biểu đồ phân tán với tvhours trên trục x và religion trên trục y.
#|   Trục y được sắp xếp dường như tùy ý khiến khó nhận ra
#|   bất kỳ mô hình tổng thể nào.
relig_summary <- gss_cat |>
  group_by(relig) |>
  summarize(
    tvhours = mean(tvhours, na.rm = TRUE),
    n = n()
  )

ggplot(relig_summary, aes(x = tvhours, y = relig)) +
  geom_point()
```

Biểu đồ này khó đọc vì không có mô hình tổng thể nào.
Chúng ta có thể cải thiện nó bằng cách sắp xếp lại các mức của `relig` sử dụng `fct_reorder()`.
`fct_reorder()` nhận ba đối số:

-   `.f`, nhân tố mà bạn muốn thay đổi các mức.
-   `.x`, một vector số mà bạn muốn dùng để sắp xếp lại các mức.
-   Tùy chọn, `.fun`, một hàm được sử dụng nếu có nhiều giá trị `.x` cho mỗi giá trị `.f`. Giá trị mặc định là `median`.

```{r}
#| fig-alt: |
#|   Cùng biểu đồ phân tán như trên, nhưng bây giờ tôn giáo được hiển thị theo
#|   thứ tự tăng dần của tvhours. "Other eastern" có ít tvhours nhất
#|   dưới 2, và "Don't know" có nhiều nhất (trên 5).
ggplot(relig_summary, aes(x = tvhours, y = fct_reorder(relig, tvhours))) +
  geom_point()
```

Sắp xếp lại tôn giáo giúp dễ dàng nhận ra rằng những người trong danh mục "Don't know" xem TV nhiều hơn hẳn, còn Hindu giáo & Các tôn giáo phương Đông khác xem ít hơn nhiều.

Khi bạn bắt đầu thực hiện các biến đổi phức tạp hơn, chúng tôi khuyên bạn nên chuyển chúng ra khỏi `aes()` và vào một bước `mutate()` riêng.
Ví dụ, bạn có thể viết lại biểu đồ trên như sau:

```{r}
#| eval: false
relig_summary |>
  mutate(
    relig = fct_reorder(relig, tvhours)
  ) |>
  ggplot(aes(x = tvhours, y = relig)) +
  geom_point()
```

Nếu chúng ta tạo một biểu đồ tương tự xem tuổi trung bình thay đổi như thế nào theo mức thu nhập được báo cáo thì sao?

```{r}
#| fig-alt: |
#|   Biểu đồ phân tán với age trên trục x và income trên trục y. Income
#|   đã được sắp xếp lại theo thứ tự tuổi trung bình, điều này không hợp lý
#|   lắm. Một đoạn trên trục y đi từ $6000-6999, rồi <$1000,
#|   rồi $8000-9999.
rincome_summary <- gss_cat |>
  group_by(rincome) |>
  summarize(
    age = mean(age, na.rm = TRUE),
    n = n()
  )

ggplot(rincome_summary, aes(x = age, y = fct_reorder(rincome, age))) +
  geom_point()
```

Ở đây, việc sắp xếp lại các mức một cách tùy ý không phải là ý hay!
Đó là vì `rincome` đã có một thứ tự có nguyên tắc mà chúng ta không nên phá vỡ.
Hãy dành `fct_reorder()` cho các nhân tố có các mức được sắp xếp tùy ý.

Tuy nhiên, việc kéo "Not applicable" lên phía trước cùng với các mức đặc biệt khác là hợp lý.
Bạn có thể sử dụng `fct_relevel()`.
Hàm này nhận một nhân tố, `.f`, và sau đó bất kỳ số lượng mức nào mà bạn muốn di chuyển lên đầu.

```{r}
#| fig-alt: |
#|   Cùng biểu đồ phân tán nhưng bây giờ "Not Applicable" được hiển thị ở
#|   cuối trục y. Nhìn chung có mối liên hệ thuận giữa
#|   thu nhập và tuổi, và khoảng thu nhập có tuổi trung bình cao nhất
#|   là "Not applicable".
ggplot(rincome_summary, aes(x = age, y = fct_relevel(rincome, "Not applicable"))) +
  geom_point()
```

Theo bạn tại sao tuổi trung bình của "Not applicable" lại cao như vậy?

Một kiểu sắp xếp lại khác hữu ích khi bạn tô màu các đường trên biểu đồ.
`fct_reorder2(.f, .x, .y)` sắp xếp lại nhân tố `.f` theo các giá trị `.y` tương ứng với các giá trị `.x` lớn nhất.
Điều này giúp biểu đồ dễ đọc hơn vì màu sắc của các đường ở phía ngoài cùng bên phải sẽ khớp với chú giải.

```{r}
#| layout-ncol: 2
#| fig-width: 3
#| fig-alt: |
#|     Biểu đồ đường với age trên trục x và proportion trên trục y.
#|     Có một đường cho mỗi danh mục tình trạng hôn nhân: không trả lời,
#|     chưa bao giờ kết hôn, ly thân, ly hôn, góa, và đã kết hôn. Biểu
#|     đồ hơi khó đọc vì thứ tự chú giải không liên quan đến các đường
#|     trên biểu đồ. Sắp xếp lại chú giải giúp biểu đồ dễ đọc hơn vì
#|     màu chú giải giờ khớp với thứ tự các đường ở phía ngoài cùng bên
#|     phải của biểu đồ. Bạn có thể thấy một số mô hình không bất ngờ:
#|     tỷ lệ chưa bao giờ kết hôn giảm theo tuổi, đã kết hôn tạo hình
#|     chữ U ngược, và góa bắt đầu thấp nhưng tăng mạnh sau
#|     tuổi 60.
by_age <- gss_cat |>
  filter(!is.na(age)) |>
  count(age, marital) |>
  group_by(age) |>
  mutate(
    prop = n / sum(n)
  )

ggplot(by_age, aes(x = age, y = prop, color = marital)) +
  geom_line(linewidth = 1) +
  scale_color_brewer(palette = "Set1")

ggplot(by_age, aes(x = age, y = prop, color = fct_reorder2(marital, age, prop))) +
  geom_line(linewidth = 1) +
  scale_color_brewer(palette = "Set1") +
  labs(color = "marital")
```

Cuối cùng, đối với biểu đồ cột, bạn có thể sử dụng `fct_infreq()` để sắp xếp các mức theo tần suất giảm dần: đây là kiểu sắp xếp lại đơn giản nhất vì không cần thêm biến nào.
Kết hợp nó với `fct_rev()` nếu bạn muốn theo tần suất tăng dần để trong biểu đồ cột các giá trị lớn nhất ở bên phải, không phải bên trái.

```{r}
#| fig-alt: |
#|   Biểu đồ cột về tình trạng hôn nhân sắp xếp từ ít phổ biến nhất đến
#|   phổ biến nhất: không trả lời (~0), ly thân (~1.000), góa (~2.000),
#|   ly hôn (~3.000), chưa kết hôn (~5.000), đã kết hôn (~10.000).
gss_cat |>
  mutate(marital = marital |> fct_infreq() |> fct_rev()) |>
  ggplot(aes(x = marital)) +
  geom_bar()
```

### Bài tập

1.  Có một số con số đáng ngờ cao trong `tvhours`.
    Giá trị trung bình có phải là thống kê tóm tắt tốt không?

2.  Đối với mỗi nhân tố trong `gss_cat`, hãy xác định xem thứ tự các mức là tùy ý hay có nguyên tắc.

3.  Tại sao việc di chuyển "Not applicable" lên đầu danh sách các mức lại khiến nó xuất hiện ở cuối biểu đồ?

## Thay đổi giá trị các mức nhân tố

Mạnh hơn việc thay đổi thứ tự các mức là thay đổi giá trị của chúng.
Điều này cho phép bạn làm rõ nhãn cho ấn phẩm, và gộp các mức lại cho các hiển thị tổng quát.
Công cụ tổng quát và mạnh nhất là `fct_recode()`.
Hàm này cho phép bạn mã hóa lại, hay thay đổi, giá trị của từng mức.
Ví dụ, hãy xem biến `partyid` từ khung dữ liệu (data frame) `gss_cat`:

```{r}
gss_cat |> count(partyid)
```

Các mức ngắn gọn và không nhất quán.
Hãy chỉnh sửa chúng cho dài hơn và sử dụng cấu trúc song song.
Giống như hầu hết các hàm đổi tên và mã hóa lại trong tidyverse, giá trị mới nằm bên trái và giá trị cũ nằm bên phải:

```{r}
gss_cat |>
  mutate(
    partyid = fct_recode(partyid,
      "Republican, strong"    = "Strong republican",
      "Republican, weak"      = "Not str republican",
      "Independent, near rep" = "Ind,near rep",
      "Independent, near dem" = "Ind,near dem",
      "Democrat, weak"        = "Not str democrat",
      "Democrat, strong"      = "Strong democrat"
    )
  ) |>
  count(partyid)
```

`fct_recode()` sẽ giữ nguyên các mức không được đề cập rõ ràng, và sẽ cảnh báo bạn nếu bạn vô tình tham chiếu đến một mức không tồn tại.

Để gộp các nhóm, bạn có thể gán nhiều mức cũ cho cùng một mức mới:

```{r}
#| results: false
gss_cat |>
  mutate(
    partyid = fct_recode(partyid,
      "Republican, strong"    = "Strong republican",
      "Republican, weak"      = "Not str republican",
      "Independent, near rep" = "Ind,near rep",
      "Independent, near dem" = "Ind,near dem",
      "Democrat, weak"        = "Not str democrat",
      "Democrat, strong"      = "Strong democrat",
      "Other"                 = "No answer",
      "Other"                 = "Don't know",
      "Other"                 = "Other party"
    )
  )
```

Hãy sử dụng kỹ thuật này một cách cẩn thận: nếu bạn gộp các danh mục thực sự khác nhau, bạn sẽ nhận được kết quả sai lệch.

Nếu bạn muốn gộp nhiều mức, `fct_collapse()` là một biến thể hữu ích của `fct_recode()`.
Với mỗi biến mới, bạn có thể cung cấp một vector các mức cũ:

```{r}
gss_cat |>
  mutate(
    partyid = fct_collapse(partyid,
      "other" = c("No answer", "Don't know", "Other party"),
      "rep" = c("Strong republican", "Not str republican"),
      "ind" = c("Ind,near rep", "Independent", "Ind,near dem"),
      "dem" = c("Not str democrat", "Strong democrat")
    )
  ) |>
  count(partyid)
```

Đôi khi bạn chỉ muốn gộp các nhóm nhỏ lại để làm biểu đồ hoặc bảng đơn giản hơn.
Đó là công việc của họ hàm `fct_lump_*()`.
`fct_lump_lowfreq()` là điểm khởi đầu đơn giản, hàm này dần dần gộp các nhóm danh mục nhỏ nhất vào "Other", luôn giữ "Other" là danh mục nhỏ nhất.

```{r}
gss_cat |>
  mutate(relig = fct_lump_lowfreq(relig)) |>
  count(relig)
```

Trong trường hợp này, kết quả không hữu ích lắm: đúng là đa số người Mỹ trong khảo sát này là Tin lành, nhưng có lẽ chúng ta muốn xem thêm chi tiết!
Thay vào đó, chúng ta có thể sử dụng `fct_lump_n()` để chỉ định rằng chúng ta muốn chính xác 10 nhóm:

```{r}
gss_cat |>
  mutate(relig = fct_lump_n(relig, n = 10)) |>
  count(relig, sort = TRUE)
```

Hãy đọc tài liệu để tìm hiểu về `fct_lump_min()` và `fct_lump_prop()`, những hàm hữu ích trong các trường hợp khác.

### Bài tập

1.  Tỷ lệ người tự nhận là Đảng Dân chủ, Đảng Cộng hòa, và Độc lập đã thay đổi như thế nào theo thời gian?

2.  Bạn có thể gộp `rincome` thành một tập hợp nhỏ các danh mục bằng cách nào?

3.  Lưu ý rằng có 9 nhóm (không tính other) trong ví dụ `fct_lump` ở trên.
    Tại sao không phải 10?
    (Gợi ý: gõ `?fct_lump`, và tìm giá trị mặc định cho đối số `other_level` là "Other".)

## Nhân tố có thứ tự {#sec-ordered-factors}

Trước khi tiếp tục, điều quan trọng là phải đề cập ngắn gọn về một loại nhân tố đặc biệt: nhân tố có thứ tự (ordered factor).
Được tạo bằng hàm `ordered()`, nhân tố có thứ tự ngụ ý một thứ tự nghiêm ngặt giữa các mức, nhưng không chỉ rõ bất kỳ điều gì về độ lớn của sự khác biệt giữa các mức.
Bạn sử dụng nhân tố có thứ tự khi bạn biết các mức có thứ hạng, nhưng không có thứ hạng số chính xác.

Bạn có thể nhận biết nhân tố có thứ tự khi nó được in ra vì nó sử dụng ký hiệu `<` giữa các mức:

```{r}
ordered(c("a", "b", "c"))
```

Trong cả R cơ bản và tidyverse, nhân tố có thứ tự hoạt động rất giống với nhân tố thông thường.
Chỉ có hai nơi bạn có thể nhận thấy hành vi khác biệt:

-   Nếu bạn ánh xạ một nhân tố có thứ tự vào color hoặc fill trong ggplot2, nó sẽ mặc định sử dụng `scale_color_viridis()`/`scale_fill_viridis()`, một thang màu ngụ ý thứ hạng.
-   Nếu bạn sử dụng một biến dự đoán có thứ tự trong mô hình tuyến tính, nó sẽ sử dụng "tương phản đa thức" (polynomial contrasts). Những thứ này có phần hữu ích, nhưng bạn khó có thể đã nghe về chúng trừ khi bạn có bằng Tiến sĩ Thống kê, và ngay cả khi đó bạn có lẽ cũng không thường xuyên diễn giải chúng. Nếu bạn muốn tìm hiểu thêm, chúng tôi khuyên bạn nên xem `vignette("contrasts", package = "faux")` của Lisa DeBruine.

Với mục đích của cuốn sách này, việc phân biệt chính xác giữa nhân tố thông thường và nhân tố có thứ tự không đặc biệt quan trọng.
Tuy nhiên, rộng hơn, một số lĩnh vực (đặc biệt là khoa học xã hội) sử dụng nhân tố có thứ tự rất nhiều.
Trong những ngữ cảnh đó, việc xác định chính xác chúng là quan trọng để các gói phân tích khác có thể cung cấp hành vi phù hợp.

## Tóm tắt

Chương này giới thiệu cho bạn gói forcats tiện dụng để làm việc với nhân tố, giới thiệu các hàm được sử dụng phổ biến nhất.
forcats chứa một loạt các hàm hỗ trợ khác mà chúng ta không có đủ chỗ để thảo luận ở đây, vì vậy mỗi khi bạn đối mặt với một thách thức phân tích nhân tố mà bạn chưa gặp trước đây, tôi rất khuyên bạn nên lướt qua [trang chỉ mục tham khảo](https://forcats.tidyverse.org/reference/index.html) để xem có hàm sẵn có nào có thể giúp giải quyết vấn đề của bạn không.

Nếu bạn muốn tìm hiểu thêm về nhân tố sau khi đọc chương này, chúng tôi khuyên bạn nên đọc bài báo của Amelia McNamara và Nicholas Horton, [*Wrangling categorical data in R*](https://peerj.com/preprints/3163/).
Bài báo này trình bày một số lịch sử được thảo luận trong [*stringsAsFactors: An unauthorized biography*](https://simplystatistics.org/posts/2015-07-24-stringsasfactors-an-unauthorized-biography/) và [*stringsAsFactors = \<sigh\>*](https://notstatschat.tumblr.com/post/124987394001/stringsasfactors-sigh), và so sánh các phương pháp tidy để xử lý dữ liệu phân loại được trình bày trong cuốn sách này với các phương pháp R cơ bản.
Phiên bản đầu tiên của bài báo đã giúp thúc đẩy và định hình phạm vi cho gói forcats; cảm ơn Amelia & Nick!

Trong chương tiếp theo, chúng ta sẽ chuyển sang bắt đầu tìm hiểu về ngày tháng và thời gian trong R.
Ngày tháng và thời gian có vẻ đơn giản một cách lừa dối, nhưng như bạn sẽ sớm thấy, bạn càng tìm hiểu về chúng, chúng càng có vẻ phức tạp hơn!
